【裁判字號】    95,建上,29
【裁判日期】    950517
【裁判案由】    損害賠償
【裁判全文】
臺灣高等法院民事判決                  95年度建上字第29號
上  訴  人  交通部台灣區國道新建工程局
法定代理人  戊○○
訴訟代理人  王寶輝律師
複 代 理人  陳世源律師
            商桓朧律師
被上訴人    榮民工程股份有限公司
法定代理人  丙○○
被上訴人    建中工程股份有限公司
法定代理人  己○○
被上訴人    文亮營造股份有限公司
法定代理人  甲○○
被上訴人    利德工程股份有限公司
法定代理人  乙○○
被上訴人    興福營造股份有限公司
法定代理人  丁○○
上5人共 同  劉志鵬律師
訴訟代理人  陳希佳律師
            顏華歆律師
上列當事人間損害賠償，上訴人對於民國94年9月14日臺灣臺北
地方法院90年度重訴字第446號第一審判決提起上訴，本院於95
年5月3日言詞辯論終結，判決如下：
    主  文
上訴駁回。
第二審訴訟費用由上訴人負擔。
    事實及理由
甲、程序方面：
一、本件原由交通部台灣區○道○○○路局與被上訴人簽訂系爭
    工程合約，嗣於民國 (下同)79 年1月5日由上訴人繼受及承
    擔系爭工程契約之法律關係，此有上訴人79年2月15日交工
    局79工字第41444號函在卷可稽（見原審第2卷第2至173頁）
    ，則上訴人自有實施本件訴訟之權能。又上訴人之法定代理
    人於起訴時為鄭文隆，嗣於原審審理期間變更為戊○○，並
    聲明承受訴訟，有行政院93年7月29日院授人力字第09300
    024927號令為證（見原審第3卷第392至395頁），核無不合
    ，應予准許。又被上訴人文亮營造股份有限公司 (下稱文亮
    公司)之法定代理人於94年7月25日變更為甲○○，並聲明承
    受訴訟，經原審裁定准許之，核先敘明。
二、按訴狀送達後，上訴人不得將原訴變更或追加他訴。但請求
    之基礎事實同一者，不在此限，民事訴訟法第255條第1項第
    2款定有明文。又按所謂請求之基礎事實同一，係指追加之
    新訴與原訴之原因事實及主要爭點，有其共同性，各請求利
    益之主張在社會生活上可認為同一或關連，而就原請求之訴
    訟及證據資料，於審理繼續進行在相當程度範圍內具有同一
    性或一體性，得期待於後請求之審理予以利用，俾先後兩請
    求在同一程序得加以解決，避免重複審理，進而為統一解決
    紛爭者而言(最高法院50年台上字第2557號、56年台上字第
    3064號判例及90年度台抗字第2號裁定意旨參照)。查本件上
    訴人原依兩造契約文件之施工標準規範之一般規範（下稱合
    約一般規範）5.35、5.36、5.37約款及民法第231條規定請
    求被上訴人各給付如原判決附表所示金額，嗣於原審92年1
    月28日當庭追加民法第227條為請求權基礎（見原審第2卷第
    2 至242頁），既係本於被上訴人遲延提交竣工文件以及未
    於竣工檢驗、初驗及驗收之缺失改善期限內完成改善缺失所
    為請求，則其請求基礎事實同一，縱被上訴人不同意其訴之
    追加，揆諸上開說明，上訴人訴之追加，仍應准許。
三、被上訴人榮民工程股份有限公司（下稱榮民公司）於88年5
    月18日簽署契約移轉協議書，承受原由訴外人行政院國軍退
    除役官兵輔導委員會榮民工程事業管理處（下稱榮工處）承
    攬興建關西下橫坑至芎林段路、赤柯窟中坑排水橋及柯子湖
    至寶山段路工工程之一切權利義務，此有契約移轉協議書3
    份在卷可參（見原審第4卷第65至67頁），上訴人起訴時雖
    列榮工處為被上訴人，並由榮工處委任訴訟代理人應訴，但
    上訴人已於94年7月13日更正訴訟對象為被上訴人榮民公司
    ，除承認先前以榮工處所提出之證據方法及訴訟行為外，並
    經被上訴人榮工公司同意，亦無不合。
四、再按「當事人不得提出新攻擊或防禦方法。但有下列情形之
    一者，不在此限：一因第一審法院違背法令致未能提出者。
    二事實發生於第一審法院言詞辯論終結後者。三對於在第一
    審已提出之攻擊或防禦方法為補充者。四事實於法院已顯著
    或為其職務上所已知或應依職權調查證據者。五其他非可歸
    責於當事人之事由，致未能於第一審提出者。六如不許其提
    出顯失公平者。」，民事訴訟法第447條第1項定有明文。經
    查上訴人雖於本院審理中始提出上證1號、4號、6號、9號及
    14號監造單位亞新工程顧問股份有限公司（下稱亞新公司）
    之函文，以為上訴人主張：被上訴人建中工程股份有限公司
    (下稱建中公司)、文亮公司、利德工程股份有限公司（下稱
    利德公司）、興福營造股份有限公司（下稱興福公司）與榮
    工公司未於全部工程竣工次日起15天內提交完整無誤之竣工
    文件之證明，經查此等證物係對於其在第一審已提出之攻擊
    或防禦方法為補充，且如不許其提出亦有顯失公平，核與民
    事訴訟法第447條第1項第3、6款規定相符，應准許之。
乙、實體方面：
一、上訴人起訴主張：
(一)上訴人為興建台灣區北部第二高速公路「關西至頭前溪段」
    及「竹東三重埔至新竹系統交流道段」工程（下稱系爭工程
    ），自78年至79年間與被上訴人分別簽訂工程合約，將(1)關
    西至坪林段路工工程（下稱系爭工程第1標），於77年11月5
    日交由被上訴人建中公司承攬興建。(2)鳳山溪及頭前溪橋工
    程（下稱系爭工程第2、7標），於78年7月10日交由被上訴
    人利德公司與被上訴人興福公司短期結合承攬興建。(3)關西
    下橫坑至芎林段路工工程（下稱系爭工程第3、4、5標），
    於78年1月31日委由榮工處承攬興建。(4)赤柯窟中坑排水橋
    工程（下稱系爭工程第6標），於79年2月27日交由榮工處承
    攬興建。(5)竹東三重埔至柯子湖路工工程（下稱系爭工程第
    8標），於78年7月10日交由被上訴人文亮公司承攬興建。(6)
    柯子湖至寶山段路工工程（下稱系爭工程第9、10標），於
    78年5月4日交由榮工處承攬興建。嗣系爭工程第3、4、5、9
    、10標工程權利義務改由被上訴人榮民公司承受。上訴人委
    任訴外人亞新公司為系爭工程之監造單位，負責監督被上訴
    人履行系爭工程合約施作系爭工程，並彙整審核被上訴人所
    提出之竣工文件以辦理竣工檢驗，以及會同辦理初驗及驗收
    事宜。
(二)本件被上訴人違反合約一般規範5.35、5.36及5.37約定，既
    未於全部工程竣工次日起15天內提交完整無誤之竣工文件，
    猶未於竣工檢驗、初驗及驗收之缺失改善期限內改善竣工檢
    驗、初驗及驗收時所發現之缺失，致被上訴人各有如竣工驗
    收辦理及延遲情形統計表所示之遲延情況，亞新公司執此聲
    請仲裁請求上訴人給付延長監工服務期間之增加成本計29,1
    24,587元，案經中華民國仲裁協會86年商仲麟聲信字第47號
    仲裁判斷，上訴人應給付亞新公司18,639,736元（下稱系爭
    仲裁判斷）。上訴人依合約一般規範5.35、5.36及5.37 約
    定及民法第227條規定及民法第231條第1項規定，依系爭仲
    裁判斷各標工程遲延及應負擔仲裁費用，分別請求被上訴人
    給付如原判決附表所示金額及法定遲延利息等語。並於本院
    上訴聲明：(1)原判決廢棄。(2)被上訴人應各給付上訴人如原
    判決附表所示金額暨自起訴狀送達翌日起至清償日止，按年
    息5%計算之利息。(3)願供擔保請准宣告假執行。
二、被上訴人則以：渠等否認遲延提交竣工文件，上訴人依法應
    盡舉證責任，依一般規範第1.0（70）條及第5.35(2)期限約
    定，工程司代表須待承包商提交完整無誤之竣工文件後，始
    得依一般規範之約定進行竣工檢驗。就系爭第1標工程而言
    ，倘如上訴人所稱被上訴人建中公司遲至83年1月28日始提
    出完整無誤之竣工文件，則亞新公司自無從於82年5月14日
    完成竣工檢驗，可見亞新公司製作之竣工驗收辦理及延遲清
    形統計表內容，並不實在，上訴人自不得援此免除其舉證責
    任。又上訴人與亞新公司間之仲裁判斷事件，未經被上訴人
    參與，該仲裁判斷效力不及於被上訴人。況且，上訴人受領
    各標工程，如認為施作內容與合約規範不符，自得在營繕工
    程結算驗收證明書之「備註欄」載明予以保留權利，惟上訴
    人並未在本件工程營繕工程結算驗收證明書註記被上訴人有
    何遲延提交竣工文件情事，足證被上訴人並無遲延提交竣工
    文件情事。再者，本件竣工日期分佈82年2月至83年6月間，
    係發生在88年4月民法債編修正前之事實，依民法債編施行
    法第1條之不溯及既往規定，上訴人僅得依修正前債編規定
    主張權利，故在承攬人給付遲延情形，修正前民法第502條
    第1項為民法第231條之特別規定，應優先適用，上訴人僅得
    請求減少報酬，不得主張遲延之損害賠償，茲縱有遲延情事
    ，上訴人於受領工作時未為聲明保留，依民法第504條規定
    ，承攬人對於遲延結果，不負責任等語，資為抗辯。並於本
    院聲明：(1)上訴駁回。(2)如受不利判決，願供擔保請宣告免
    為假執行。
三、兩造不爭執之點：（見本院95年1月4日準備程序筆錄，本院
    94年度建上字第90號卷139頁）
(一)被上訴人建中公司於77年11月5日與上訴人簽約承攬系爭工
    程第1標工程。被上訴人利德公司與被上訴人興福公司於78
    年7月10日與上訴人簽約承攬系爭工程第2、7標工程。榮工
    處分別於78年1月31日、78年5月4日、79年2月27日先後與上
    訴人簽約，陸續承攬系爭工程第3、4、5標，第9、10標及第
    6標工程。被上訴人文亮公司於78年7月10日與上訴人簽約承
    攬系爭工程第8標工程。
(二)上訴人委由亞新公司監造系爭工程。
(三)系爭各標工程均按上訴人設計完工並驗收，此有營繕工程結
    算驗收證明書可參。
(四)中華民國仲裁判斷協會86年商仲麟聲信字第47號仲裁判斷，
    上訴人應給付亞新公司18,639,736元。
    上揭事實，為兩造所不爭執（見本院同上筆錄），並有合約
    書、委託監工服務合約、營繕工程結算驗收證明書、仲裁判
    斷等附卷可稽（見原審外放證物原證1-1至1-6、原證2-1至
    2-2、原證5、原審卷第1卷第1-128頁至第1-133頁），自堪
    信為真。
四、兩造爭執之點：本件經本院於95年1月4日與兩造整理並協議
    簡化之爭點為（見本院同上筆錄）：
(一)被上訴人是否遲延提交竣工文件？以及未於竣工檢驗、初驗
    及驗收之缺失改善期限內改善竣工檢驗、初驗及驗收時所發
    現之缺失？
(二)上訴人得否依民法第227條規定請求被上訴人負擔損害賠償
    之責任？本件有無民法第504條規定之適用，而不得再行主
    張損害賠償？
五、關於被上訴人是否遲延提交竣工文件，以及未於竣工檢驗、
    初驗及驗收之缺失改善期限內改善竣工檢驗、初驗及驗收時
    所發現之缺失部分：
(一)按當事人主張有利於己之事實者，就其事實有舉證之責任，
    民事訴訟法第277條第1項前段定有明文，主張法律關係存在
    之當事人，應就該法律關係發生所須具備之特別要件，負舉
    證之責任，至於他造主張有利於己之事實（變更或消滅之特
    別要件），則應由他造舉證證明 (最高法院48年台上字第88
    7號判例意旨參照)。查上訴人主張被上訴人承攬上開工程期
    間違反合約一般規範5.35、5.36及5.37約定，未於工程竣工
    次日起15天內提交完整無誤之竣工文件，以及未於竣工檢驗
    、初驗及驗收之缺失改善期限內改善等情，惟為被上訴人所
    否認，自應由上訴人就此部分舉證證明之。查上訴人主張被
    上訴人上揭違約情事，固提出竣工驗收辦理及延遲情形統計
    表所示之遲延情況（見原審外放證物，原證4-1）及引用系
    爭仲裁判斷為證明方法。
(二)按兩造所不爭執之合約一般規範5.35(1)固約定：「竣工文
    件：承包商應在開工後提交竣工文件之繪製、製作計畫與審
    核程序供工程司審查，以其竣工文件能依據工程施工進度逐
    步完成，並在工程全部竣工後提交工程司辦理竣工檢驗。如
    承包商無法在全部工程竣工次日起15天內提交完整無誤之竣
    工文件至延誤工程司代表辦理竣工檢驗，承包商應負完全責
    任。‧‧‧」、5.36初驗5.36(1)條件約定：「工程司代表
    在竣工檢驗完成後即應向工程司申請初驗，工程司對申請初
    驗之工程，如認為符合初驗之條件，即應定期辦理初驗」，
    5.36(2)初驗不合格約定：「工程司於初驗時，若發現任何
    工程之全部或部分不合格以致不能接受時，可按下列方式處
    理：‧‧‧」，5.36(3)期限約定：「除合約另有規定或因
    承包商之延誤外，初驗應在工程竣工檢驗合格之次日起30
    天內辦理完成。」，5.37驗收5.37(3)期限約定：「 (1)除
    合約另有規定或因承包商之延誤外，驗收應在初驗合格之次
    日起30天內辦理完成。(2)全部工程完工後，非因承包商之
    原因，而無法如期完成驗收時，該工程之養護期應自竣工後
    三個月期滿之次日開始起算。」。
(三)經查上開原證4-1統計表係上訴人事後片面製作之文書，被
    上訴人復否認其內容為真正，雖上訴人稱原始監工資料因東
    科大樓火災而燒燬等情，然仍難因此而解免上訴人舉證證明
    上開文件真實性之責任。雖上訴人復稱原證4-1係繕謄自亞
    新公司製作原證4-2及4-3表格而來，並經證人即亞新公司工
    程師陳國雄於91年4 月3日到庭證陳：伊當時參與系爭工程
    第8標工程，伊係根據在仲裁判斷中所提出文件資料彙整後
    ，製作原證4-2、4-3表格，而承包商提供第1次竣工文件資
    料，因存放在東科大樓遭火災燒燬，而承包商提送竣工文件
    （包括竣工圖、結算書、竣工報告等）給監造單位亞新公司
    審查合格後，再轉國工局工地工務所後續初驗。又核准展延
    竣工日期也是承包商提出申請，送請監造單位審查後，轉送
    國工局核定，而實際竣工日期是承包商提報出來，所以不會
    有合約展延核准日期在實際竣工日期之後情形云云（見原審
    第1卷第1-187頁至第1- 189頁），顯與其製作原證4-2及4-3
    表格所載系爭工程第1、3、4、5、6、8標合約展延核准日期
    在實際竣工日期之後等情相左，是其證詞已難憑信。況證人
    陳國雄亦無法提出製作上開表格所憑據之基礎文件，供兩造
    檢視辯論以查明實情真委，尚難徒憑其片面證詞，遽認系爭
    工程有如原證4-2及4-3 表格所載延遲情事。
(四)再依合約一般規範第1.0（70）條所載：「竣工檢驗：為合
    約工程全部完工後，在辦理初驗前，工程司代表對全部工程
    所作一般性檢查，用以決定是否合乎初驗條件。」及第5.35
    (2)期限所載：「除合約中另有規定或承包商之延誤外，竣
    工檢驗應在工程竣工後承包商按合約規定提交完整無誤竣工
    文件之次日起15天辦理完成。」，可見工程司代表須待承包
    商提交完整無誤之竣工文件後，始得依合約一般規範之約定
    進行竣工檢驗。而證人陳國雄於91年7月17日於原審到庭證
    述：為了縮短竣工檢驗時程，所以依承包商分批提供竣工文
    件進行竣工檢驗，伊是拿著竣工文件去工地現場核對，而竣
    工文件審查是經過監造單位、工務所及工程司3個單位，而
    承包商分批提供竣工文件只經監造單位負責竣工檢驗，合格
    之後再將整批竣工文件往上轉送，所以會產生竣工文件在竣
    工檢驗之後情形云云（見原審第1卷第1-322頁），顯與上開
    合約一般規範約定情形不符，蓋承包商倘未能提供完整無誤
    之竣工文件，監造單位如何能至現場比對審查？而依證人陳
    國雄製作之原證4-2及4-3所載之系爭工程第1、2、7標，卻
    發生竣工檢驗在提交竣工文件之前，亦即在無完整竣工文件
    情形下，卻能完成竣工檢驗之矛盾現象，足見上開統計表內
    容不實之處甚明。則上訴人製作原證4-1之竣工驗收辦理及
    延遲情形統計表，既係源自內容不實不盡之原證4-2及4-3而
    來，自不足證明被上訴人有何遲誤情事，洵堪認定。
(五)上訴人再以原證19-1至19-5號之初驗記錄、改善通知單或驗
    收記錄為據，主張被上訴人未於缺點改善期限內改善缺失完
    畢，違反合約一般規範第5.36(2)及5.37(2)規定云云，惟為
    被上訴人所否認。按合約一般規範第5.36(2)初驗之規範對
    象為工程司代表，此由該條款係規定「工程司於初驗時…可
    按下列方式處理」可資為憑（見原審外放證物原證3號第50
    頁）。又合約一般規範第5.37(2)驗收之規範對象為台灣區
    ○道高速公路局（下稱「高公局」），此由該條款規定「高
    公局於驗收時…比照初驗不合格之有關條款辦理」足資證明
    （見原審外放證物原證3號第51頁）。合約一般規範第5.36(
    2)及5.37(2)等規定既係規範「工程司（高公局二處）」及
    「高公局」於辦理初驗及驗收之應注意事項，其規範對象並
    非承包商，自與承包商之被上訴人無涉。故果如上訴人所言
    ，系爭各標工程有初驗遲延或驗收遲延等情事，即應由上訴
    人循其與監造單位亞新公司間之服務合約解決，自無轉向非
    義務人之承包商請求之理。是上訴人提出原證19-1至19-5號
    由工程司或高公局所製作之初驗記錄或驗收記錄等文件，即
    與本件爭議無涉。況縱認被上訴人有所謂遲延改善初驗缺失
    之情事，依合約一般規範第5.36(2)第 (3)段之規定：「初
    驗缺點改善期限，應在初驗時由工程司與承包商協商後記載
    於初驗記錄中，如承包商無法在上述協商時限內改善完畢時
    ，高公局得另覓其他承包商改善，所須費用在承包商應得款
    項內扣抵，承包商不得異議。」之規定，上訴人僅得另覓其
    他承包商改善，並自工程款中扣抵所生費用，今上訴人主張
    依據民法第227條及第231條請求被上訴人賠償亞新公司延長
    服務期間之薪資、差旅費、交通費、管理費及營業稅等費用
    ，顯於約無據，自無足採。
(六)上訴人另主張系爭工程合約展延核准日期在實際竣工日期之
    後之情形為工程實務之運作狀況，並以系爭工程第9、10標
    之竣工文件提交日期（原證4-3號表格）於其合約變更書簽
    署之前為證，惟查製作原證4-2與4-3號之證人陳國雄無法提
    出其製作依據之資料，且其證述與表格記載內容不符，其證
    詞顯有矛盾，原證4-2及4-3號表格之內容不實不盡，業如上
    述，而依合約第5.35(1)規定，被上訴人應提交完整無誤之
    竣工文件，包括「竣工圖」、「數量計算書」、「竣工驗收
    總表」以及合約另有規定或工程司指示應提交之其他文件。
    而所謂完整無誤之竣工文件，應指內容「與工地實際情形及
    合約規範二者均相符」者，始足當之。被上訴人自無法僅以
    工地之實際情形製作竣工文件，而須待上訴人核准合約變更
    書以確定合約規範，始得製作完整無誤之竣工文件。且合約
    規範第4.5條規定：「…工程司先以合約變更通知方式通知
    承包商（若必要時再辦理合約變更），承包商應於收到該通
    知後，即行遵照辦理…」，亦即於工程進行中，若已辦理合
    約變更者，當是有必要之工作項目，如該等有必要之項目未
    經上訴人確定，被上訴人尚不得製作竣工圖與數量計算書，
    故被上訴人實須待上訴人核准合約變更書，確定系爭各標工
    程之工程規範後，始得製作與工地之實際情形與合約規範二
    者均相符之完整無誤之竣工文件。上訴人主張合約變更書之
    簽署或核准，可於嗣後工程全部完工後，再行補辦為工程實
    務之運作實況云云，顯不足採。
(七)上訴人再主張系爭工程第1、2、7標之「竣工檢驗合格日期
    」在前，而「提交完整無誤竣工文件日期」在後，係監造單
    位亞新公司於被上訴人提交竣工文件後，同時進行竣工文件
    之審查與辦理竣工檢驗，而嗣後被上訴人先將竣工檢驗之缺
    點改善完畢，後將竣工文件之缺點改善完畢所致云云，惟按
    合約一般規範第1.0（70）規定：「竣工檢驗：為合約工程
    全部完工後，在辦理初驗前，工程司代表對全部工程所做一
    般性檢查，用以決定是否合乎初驗條件。」，第5.35(2)又
    規定：「除合約中另有規定或承包商之延誤外，竣工檢驗應
    在工程竣工後承包商按合約規定提交完整無誤竣工文件之次
    日起15天辦理完成。」，是以，工程司代表須待承包商提交
    完整無誤之竣工文件後，始得依合約一般規範之約定進行竣
    工檢驗。是上訴人此部分主張，亦顯不足採。
(八)上訴人於本院審理中再提出監造單位亞新公司發予被上訴人
    之函文（即上證1號、4號、6號、9號及14號），以證明各被
    上訴人實際提交竣工文件之日期，主張被上訴人遲延提交竣
    工文件云云。按工程司代表須待承包商提交完整無誤之竣工
    文件後，始得依合約一般規範之約定進行竣工檢驗，業如上
    述，則上訴人主張系爭各標工程之竣工檢驗合格日期在前，
    被上訴人提交完整無誤竣工文件之日期在後云云，顯與一般
    規範之約定不合。上訴人另以亞新公司83年1月28日M（SFS
    ）-5123號備忘錄及建中公司83年1月25日建字第179號備忘
    錄（上證1號）主張被上訴人建中公司遲延提交竣工文件云
    云，惟查被上訴人建中公司上開函文旨在檢附修正後之竣工
    文件，亞新公司之函文則旨在檢送依國工局意見修正後之竣
    工文件，均無法證明被上訴人實際提交竣工文件之日期為何
    。況且，亞新公司上開函文與原證4-1號表列第1標工程「竣
    工文件實際提送日期」相同，益足證原證4-1表格內容明顯
    與事實不符。上訴人再以亞新公司83年7月25日M（SFS）-52
    44號備忘錄（上證4號）為據，主張被上訴人利德公司與興
    福公司實際提送竣工文件之日期為83年7月5日，顯有遲延提
    交之情事云云，惟查上開函文旨在檢送系爭工程修正後之竣
    工數量計算書，全文「均未」提及被上訴人實際提送竣工文
    件之日期。況查，原證4-1號表列第2、7標工程「竣工文件
    實際提送日期」為83年7月25日，上訴人如主張原證4-1號內
    容為真，則顯有主張前後矛盾之嫌。上開亞新公司函文與原
    證4-1號表列第2、7標工程「竣工文件實際提送日期」相同
    ，益足證原證4-1號表格內容並非真實。上訴人再以亞新公
    司83年12月23日M（SFS）-5576號備忘錄與被上訴人榮工公
    司83年12月21日83-L24-0813號備忘錄（上證6號）為據，主
    張被上訴人實際提送竣工文件之日期為83年12月23日云云，
    惟查榮工公司上開函文旨在檢送「修正後」之竣工文件，亞
    新公司上開函文內容亦同，上開函文均未述及榮工公司實際
    提送竣工文件日期為何，上訴人以亞新公司上開函文日期為
    被上訴人榮工公司實際提送竣工文件之日期，顯與事實不符
    ，不足採信。上訴人再以亞新公司83年12月23日M（SFS）-5
     579號備忘錄及被上訴人榮工公司83年12月12日83-L24-079
    0號備忘錄（上證9號）為據，主張被上訴人榮工公司遲至83
    年11月30日仍未提送竣工文件云云，惟上訴人應先就被上訴
    人實際提送竣工文件之日期為舉證，然上開函文內容均未提
    及被上訴人實際提送竣工日期為83年11月30日，上訴人之主
    張亦顯屬無據。上訴人復以亞新公司84年11月21日MPO-6255
    號備忘錄及84年11月8號MPO-6239號備忘錄（上證14號）為
    據，主張被上訴人榮工公司遲至「84年10月18日」仍未提送
    竣工文件云云，惟查上訴人應先就被上訴人實際提送竣工文
    件之日期為舉證，而上開函文內容均未述及被上訴人實際提
    送竣工日期為84年10月18日，上訴人徒以內容不實之原證4-
    1號表列日期為憑，其主張亦屬無據。
(九)另按仲裁人之判斷，於當事人間，與法院之確定判決，有同
    一效力，仲裁法第37條第1項定有明文。又確定判決，除當
    事人外，對於訴訟繫屬後為當事人之繼受人者，及為當事人
    或其繼受人占有請求之標的物者，亦有效力。對於為他人而
    為上訴人或被上訴人者之確定判決，對於該他人亦有效力。
    民事訴訟法第401條第1、2項亦定有明文。易言之，既判力
    之主觀範圍僅對當事人、訴訟繫屬後為當事人之繼受人、訴
    訟繫屬後為當事人或其繼受人占有請求之標的物者、對於為
    他人為上訴人或被上訴人者之該他人或由參加人經兩造同意
    代其所輔助之當事人承當訴訟後而脫離訴訟之當事人，並不
    及於訴訟當事人以外之第三人。查上訴人提出系爭仲裁判斷
    認定本件被上訴人各有如監造單位所述之延遲情形，惟該仲
    裁判斷之當事人係原告與亞新公司，被上訴人並非該仲裁判
    斷當事人，亦非前開仲裁判斷效力所及之人。縱該仲裁判斷
    認定被上訴人有如亞新公司所主張遲誤情事，此部分應僅屬
    仲裁判斷理由中之認定，非屬既判力客觀效力範圍。況且，
    被上訴人亦非仲裁判斷主觀效力所及之人，故系爭仲裁判斷
    認定之事實，對被上訴人自無任何效力可言，則上訴人仍須
    舉證證明被上訴人有何遲誤情形，是以上訴人執系爭仲裁判
    斷，逕謂被上訴人遲誤竣工文件云云，顯無足採。
六、關於上訴人得否依民法第227條規定請求被上訴人負擔損害
    賠償之責任？本件有無民法第504條規定之適用，而不得再
    行主張損害賠償？
(一)本件系爭工程合約性質部分按具有承攬與買賣混合契約性質
    之「不動產買賣承攬」（即不動產製造物供給契約），就不
    動產財產權之移轉而言，不啻與民法第127條第7款所定「技
    師、承攬人之報酬及其墊款」為一般單純之承攬有間，更與
    同條第8款所稱「商人、製造人、手工業人所供給之商品」
    係專指「動產」者不相同，故此類不動產買賣承攬之價金或
    報酬請求權，應無上開條款2年短期消滅時效期間規定之適
    用(最高法院88年度台上字第156號判決意旨參照)。惟混合
    契約效力方面，則應依混合契約各部分性質及經濟目的，類
    推適用類似相關有名契約之規定，本件被上訴人自備料材施
    作本件道路工程，係屬承攬與買賣混合契約，惟上訴人主張
    被上訴人施作系爭各標工程有如原證4-1所示遲誤情形，既
    係著重被上訴人勞務給付遲誤部分，自應適用民法承攬章節
    規定，堪予認定。是上訴人援依上開最高法院判決逕謂本件
    並無承攬適用云云，自無可採。
(二)按不完全給付，係指債務人提出之給付，不合債之本旨而言
    ，而89年債編修正施行前之不完全給付固可依最高法院77
    年度第7次民事庭會議決議不完全給付類推適用民法第226條
    第2項規定請求損害賠償；或類推適用給付遲延之法則，請
    求補正或賠償損害。惟債權人仍須舉證證明發生可歸責於債
    務人事由，始可類推適用給付不能或給付遲延之規定予以請
    求。經查上訴人主張被上訴人遲未提交完整竣工文件及未於
    竣工檢驗、初驗及驗收之缺失期限內改善缺失，違反承攬工
    作之從給付義務云云，依舉證責任分配，仍應由上訴人舉證
    以實其說，惟上訴人並無法提出確切證據證明被上訴人有何
    如原證4-1所示遲誤情形，前已詳述，則上訴人依民法第227
    條不完全給付請求被上訴人賠償，即屬無理由。
(三)再按民法第504條規定：工作遲延後，定作人受領工作時，
    不為保留者，承攬人對於遲延之結果，不負責任。係指定作
    人不得再依民法第502條、第503條或一般遲延之規定，請求
    減少報酬、解除契約或請求損害賠償而言（最高法院91年度
    台上字第2196號判決意旨參照）。職是，如因可歸責於承攬
    人之事由致工作遲延者，定作人於受領工作時，若未聲明保
    留，依民法第504條規定，承攬人對於遲延之結果，不負責
    任，又此項遲延責任保留，本屬定作人權利，並不因定作人
    有無受第三人求償而影響。查上訴人受領系爭各標工程時，
    倘認為系爭各標工程之施作內容與合約規範不符，自得在營
    繕工程結算驗收證明書之備註欄上予以載明，以保留權利，
    惟觀諸上訴人於85年7月至87年9月間簽發系爭各標工程之營
    繕工程結算驗收證明書（見原審第1卷第1-128頁至第1-133
    頁），上訴人並未在備註欄註記被上訴人有何遲誤情事，依
    民法第504條規定，自不得事後再行主張，更與亞新公司何
    時向上訴人請求增加給付服務報酬無涉，而上訴人受領工作
    物時是否保留遲誤情形，更與亞新公司何時向上訴人請求增
    加服務報酬無涉，上訴人陳稱當時不知亞新公司會請求增加
    服務報酬，而未保留云云，自不足採。則上訴人執系爭仲裁
    判斷應再給付亞新公司增加監工服務費用，再以被上訴人遲
    誤提交竣工文件，以及未於竣工檢驗、初驗及驗收之缺失改
    善期限內改善等由，請求被上訴人負損害賠償責任云云，自
    屬無理由。
(四)再觀諸本件合約一般規範第5.35(1)：「承包商應在開工後
    提交竣工文件之繪製、製作計畫與審核程序供工程司審查，
    以期竣工文件能依據工程施工進度逐步完成，並在工程全部
    竣工後，提交工程司辦理竣工檢驗。如承包商無法在全部工
    程竣工次日起15天內提交完整無誤之竣工文件致延誤工程司
    代表辦理竣工檢驗，承包商應負完全責任」、5.36(3)：「
    除合約另有規定或因承包商之延誤外，初驗應在工程竣工檢
    驗合格之次日起30天內辦理完成。」及5.37(3)：「 (1)除
    合約另有規定或因承包商之延誤外，驗收應在初驗合格之次
    日起30天內辦理完成。(2)全部工程完工後，非因承包商之
    原因，而無法如期完成驗收時，該工程之養護期應自竣工後
    三個月期滿之次日開始起算。」所載，充其量僅提交竣工文
    件、初驗及驗收各階段期限之約定，並非另有逾期罰款或係
    違約金等獨立債權約定，自與最高法院42年台上字第497號
    判例所指違約金債權，於約定之原因事實發生時，即已獨立
    存在，定作人於遲延後受領工作時，雖因未保留而推定為同
    意於遲延效果，仍不影響於已獨立存在之違約金債權等情，
    迥不相同，上訴人援引該則判例主張本件合約一般規範5.35
    、5.36及5.37條款，係屬獨立債權約款，而無民法第504條
    規定適用云云，自無足採。
七、綜上所述，上訴人既未能舉證證明被上訴人有何如原證4-1
    所示之竣工驗收辦理及延遲情形統計表所示之遲延情況，則
    其本於合約一般規範5.35、5.36及5.37條款、民法第231條
    及第227條法則，請求被上訴人分別給付如原判決附表所示
    金額及法定遲延利息，為無理由，不應准許。其假執行之聲
    請亦失所附麗，應併予駁回。原審為上訴人敗訴之判決，及
    駁回其假執行之聲請，並無不合。上訴意旨指摘原判決不當
    ，求予廢棄改判，為無理由，應予駁回。
八、又本件事證已臻明確，兩造其餘主張及舉證，與本件判決結
    果無涉，毋庸一一審酌，併此敘明。
參、據上論結，本件上訴為無理由，依民事訴訟法第449條第1項
    、第78條，判決如主文。
中    華    民    國    95    年    5    月    17     日
            民事第十四庭  審判長法  官  許正順
                                法  官  張  蘭
                                法  官  魏麗娟
正本係照原本作成。
如不服本判決，應於收受送達後20日內向本院提出上訴書狀，其
未表明上訴理由者，應於提出上訴後20日內向本院補提理由書狀
（均須按他造當事人之人數附繕本）上訴時應提出委任律師或具
有律師資格之人之委任狀；委任有律師資格者，另應附具律師資
格證書及釋明委任人與受任人有民事訴訟法第466條之1第一項但
書或第二項（詳附註）所定關係之釋明文書影本。
中    華    民    國    95    年    5    月    18     日
                              書記官  曾瓊安
附註：
民事訴訟法第466條之1（第一項、第二項）：
對於第二審判決上訴，上訴人應委任律師為訴訟代理人。但上訴
人或其他法定代理人具有律師資格者，不在此限。
上訴人之配偶、三親等內之血親、二親等內之姻親，或上訴人為
法人、中央或地方機關時，其所屬專任人員具有律師資格並經法
院認為適當者，亦得為第三審訴訟代理人。


司法院資訊處製作；財團法人民間司法改革基金會備份。
